【裁判字號】    99,審簡,1063
【裁判日期】    990908
【裁判案由】    偽造文書等
【裁判全文】
臺灣士林地方法院刑事簡易判決        99年度審簡字第1063號
公  訴  人  臺灣士林地方法院檢察署檢察官
被      告  甲○○
上列被告因偽造文書等案件，經檢察官提起公訴（99年度偵字第
6139號），經訊問被告後（99年度審訴字第571 號），被告自白
犯罪，本院合議庭裁定認宜由受命法官獨任逕以簡易判決處刑如
下：
    主  文
甲○○連續行使偽造私文書，足以生損害於他人，處有期徒壹年
陸月，減為有期徒刑玖月。緩刑伍年。並應於如附表二所示期限
給付如附表二所示各被害人如附表二所示之金額（給付期限、給
付方式均詳如附表二所載）。
    事  實
一、甲○○自任會首，於民國94年3 月1 日、94年11月10日，邀
    集李天寬、孫國華、劉國榮、粘三郎、陳文東及林慶忠等人
    組成會員之互助會，其中94年3 月1 日之互助會，會期係自
    94年3 月1 日起至97年5 月1 日止，會首含會員共計51會，
    約定每會新臺幣（下同）5000元，採內標制，每月1 日下午
    2 點，在臺北市○○區○○街1 號中山足球場售票亭旁邊開
    標，每次以投標金額最高者得標，由會首向各會員通知得標
    之會員及得標之標息，再由甲○○向未得標之會員，按競標
    利息收集會款交予得標會員。詎甲○○竟基於意圖為自己不
    法之所有及行使偽造私文書之概括犯意，利用其擔任會首主
    持開標之機會，先後於附表一所示之時間即第4 會、第9 會
    、第12會，未經附表一所示葉漢麟、洪美鑾、陳澤富等人之
    同意，冒用其等之名義，依民間互助會標會之習慣，先於空
    白紙上，偽造如附表一所示之出標金額，以此方式偽造被冒
    標會員名義，表示渠等於各該次開標日期，分別欲以各該出
    標金額標取當期會金意旨之標單（即準私文書），並持以行
    使之，使各該次開標時仍屬活會之會員及被冒標之會員，陷
    於錯誤，分別按上揭標息交付扣除標息後，交付會款，分別
    詐得2500元×46人=11 萬5000元（活會會員繳納會款×活會
    會員人數）、2700元×41人=11 萬700 元，1700元×38人=6
    萬4600元，共計會款29萬300 元。嗣於95年5 月間，因無故
    停標倒會，復避不見面，經上揭會員李天寬、孫國華、劉國
    榮、粘三郎、陳文東及林慶忠等人查證後，始查知上揭冒標
    等之情事。
二、案經李天寬、孫國華、劉國榮、粘三郎、陳文東、林慶忠告
    訴及臺北市政府警察局北投分局報請臺灣士林地方法院檢察
    署檢察官偵查後起訴。
    理  由
一、上開犯罪事實，業據被告甲○○於本院準備程序時坦承不諱
    （見本院99年8 月25日準備程序筆錄第2 頁參照），核與證
    人即告訴人李天寬、劉國榮、粘三郎、陳文東、林慶忠於警
    詢、偵訊之詰證、孫國華於偵訊之詰證，及被告之弟即證人
    葉漢麟、被告之配偶即證人劉美江等證述之情節相符，並有
    互助會單影本、該會停標聲明、告訴人李天寬整理之冒標明
    細等各1 份在卷可資佐證，足認被告之自白與事實相符，被
    告犯行應堪認定。
二、按被告行為後，刑法於94年2 月2 日修正公佈，95年7 月1
    日施行，而刑法施行法亦於95年6 月14日增訂第1 條之1 。
    修正後刑法第2 條第1 項規定：「行為後法律有變更者，適
    用行為時之法律。但行為後之法律有利於行為人者，適用最
    有利於行為人之法律。」，係規範行為後法律變更所生新舊
    法律比較適用之準據法，於新法施行後，應適用修正後刑法
    第2 條第1項 之規定，為「從舊從輕」之比較（此條項規定
    ，僅係新、舊法之比較適用之宣示性指導原則，並非實體刑
    罰法律，自不生行為後法律變更之比較適用問題）。且比較
    時應就罪刑有關之共犯、未遂犯、想像競合犯、牽連犯、連
    續犯、結合犯，以及累犯加重、自首減輕暨其他法定加減原
    因（如身份加減）與加減例等一切情形，綜其全部罪刑之結
    果而為比較（最高法院95年第8 次刑事庭會議決議參照）。
    本件被告行為後法律已有變更，依上開規定比較適用如下：
  (一)連續犯部分：
    修正前刑法第56條規定：「連續數行為而犯同一之罪名者，
    以一罪論。但得加重其刑至二分之一。」前開連續犯規定，
    修正施行後已經刪除，此雖非犯罪構成要件之變更，但顯已
    影響行為人刑罰之法律效果，自屬法律有變更。按連續犯本
    質上應屬數罪，僅係基於訴訟經濟或責任吸收原則之考量，
    而論以一罪，並加重其刑至二分之一。刑法修正後將連續犯
    規定刪除，已無連續犯規定可資適用，連續數行為，須以數
    罪併罰。修正前後，就被告之行為，顯有一次評價與多次評
    價之別，應以修正前之規定，較有利於被告。
  (二)牽連犯部分：
    修正前刑法第55條規定：「一行為而觸犯數罪名，或犯一罪
    而其方法或結果之行為犯他罪名者，從一重處斷。」現修正
    為「一行為而觸犯數罪名者，從一重處斷。但不得科以較輕
    罪名所定最輕本刑以下之刑。」已將犯一罪其方法或結果之
    行為犯他罪名從一重處斷之牽連犯規定刪除。按牽連犯之犯
    罪行為及法益之侵害均係複數，修正後牽連犯之數行為，已
    無牽連犯從一重處斷之規定如資適用，須數罪併罰，亦以修
    正前刑法第55條規定，對於行為人較為有利。
  (三)想像競合犯部分：
    刑法第55條前段想像競合犯部分雖經修正，增訂「但不得科
    以較輕罪名所定最輕本刑以下之刑」，然該但書係科刑之限
    制，為法理之明文化，非屬法律之變更，應逕依裁判時第55
    條規定論科，而無刑法第2 條第1 項規定之適用，附此敘明
    （最高法院95年11月7 日95年第21次刑庭會議決議參照）。
  (四)綜合上開各條文修正前後之比較結果，有關牽連犯及連續犯
    等適用，以修正前之規定對被告較為有利，是依刑法第2條
    第1項前段之規定，並參考上開說明，本件自應適用行為時
    即修正前之刑法規定處斷。
三、次按民間互助會之標會會單，如未書寫標會者之姓名或代號
    ，致無從辨別或表示係某一會員參與標會，固不具文書之形
    式，然若經投標者（或代為投標者或冒標者）表明其係某人
    之標單，因在場之其他投標者或會員已能辨別係某一會員參
    與標會者，縱標單上未書寫姓名或代號，仍無礙於係刑法第
    220 條第1 項準文書之認定（最高法院94年度臺上字第1439
    號判決要旨參照）。被告意圖為自己不法之所有，而以如事
    實欄所載之方式，偽造如附表一所示被冒標會員名義製作之
    標單，並持以行使之，致使不知情之活會會員陷於錯誤而繳
    交會款，核其所為，係犯刑法第216 條、第210 條、第220
    條第1 項之行使偽造準私文書罪及同法第339 條第1 項之詐
    欺取財罪。又被告偽造署名為偽造準私文書之部分行為，不
    另成罪，偽造準私文書而後行使，偽造之低度行為應為行使
    之高度行為所吸收，不另論罪。被告分別冒用附表一所示會
    員名義偽造標單參與競標以詐取互助會會款之犯行，時間緊
    接，所犯係構成要件相同之罪，顯係基於概括犯意反覆為之
    ，為連續犯，應依修正前刑法第56條之規定，各論以一罪，
    並均加重其刑。被告各次冒標行為，同時導致當時之活會會
    員受害，為想像競合犯，應從一重處斷。又被告前揭連續行
    使偽造準私文書犯行與連續詐欺取財犯行，有方法、目的之
    牽連關係，則應依修正前刑法第55條牽連犯之規定，從一重
    之連續行使偽造準私文書罪處斷。爰審酌被告因前被倒會，
    一時失慮，利用己身擔任會首，會員間彼此可能不熟識之機
    會，冒用他人名義，冒標詐取合會會款，終至無法收拾而倒
    會，並造成告訴人等之財產上損害，所為自屬非是。惟被告
    犯後坦承犯行不諱，且偵查期間即與告訴人等達成和解，有
    附卷和解書可參，於本院審理時深表悔悟，並當庭承諾願依
    其前與告訴人等達成和解之條件，自99年5 月20日起開始按
    期賠償告訴人等之損害，告訴人亦於本院準備程序時當庭表
    示原諒被告（本院99年8 月25日準備程序筆錄可佐），及其
    犯罪之手段、犯罪時所受之刺激、其品性、生活狀況、智識
    程度、犯罪所生之損害等一切情狀，爰量處如主文所示之刑
    。又被告之上開犯行，在96年4 月24日以前，符合中華民國
    96年罪犯減刑條例有關減刑之規定，爰依該條例第2 條第1
    項第3 款之規定，減其刑期2 分之1 。末按緩刑之宣告，以
    裁判時之狀態為準，故犯罪在刑法前開修正施行前，而於施
    行後裁判，當然適用修正施行後之規定（最高法院95年度第
    8 次刑事庭會議決議參照）。查被告前未曾因故意犯罪受有
    期徒刑以上刑之宣告，有臺灣高等法院被告前案紀錄表在卷
    可憑。另斟酌上情，認被告經此刑事偵審程序後，當知所警
    惕，信無再犯之虞，且其業已與告訴人等和解，本院認就被
    告所宣告之刑以暫不執行為適當，依刑法第74條第1 項第1
    款之規定，宣告緩刑5 年。又為期被告能確實按期給付告訴
    人及其他活會會員，免僥倖利用分期之利，得法院寬判，於
    給付前期款後即不再履行，爰併予就被告前與如附表二所示
    之人和解條件，另依刑法第74條第2 項第3 款之規定，命被
    告為履行如附表二所示給付期限、給付方式之附和解內容之
    給付條件，此為緩刑宣告附帶之條件，依刑法第75條之1 第
    1 項第4 款規定，違反上開之負擔情節重大，足認原宣告之
    緩刑難收其預期效果，而有執行刑罰之必要者，得撤銷其緩
    刑之宣告。
四、至被告供犯罪所用冒名標會之標單均未扣案，參酌互助會標
    單率於開標後即當場丟棄未再留存之一般標會慣例，堪認業
    已滅失，自無從諭知沒收。
五、據上論斷，應依刑事訴訟法第449 條第2 項、第3 項，刑法
    第2 條第1 項、第216 條、第220 條第1 項、第210 條、第
    339 條第1 項、第55條前段、第74條第1 項第1 款、第2 項
    第3 款，修正前刑法第55條前段、第56條，中華民國96年罪
    犯減刑條例第2 條第1 項第3 款、第7 條，逕以簡易判決處
    如主文所示之刑。
六、本案經檢察官曾勁元到庭執行職務。
中    華    民    國    99    年    9     月    8     日
                  刑事第一庭法  官  王沛雷
以上正本證明與原本無異。
如不服本判決，應於收受送達後10日內向本院提出上訴書狀（均
須按他造當事人之人數附繕本）「切勿逕送上級法院」。
                            書記官  吳尚文
中    華    民    國    99    年    9     月    8     日
附錄本案所犯法條全文
中華民國刑法第339條
意圖為自己或第三人不法之所有，以詐術使人將本人或第三人之
物交付者，處5年以下有期徒刑、拘役或科或併科1千元以下罰金
。
以前項方法得財產上不法之利益或使第三人得之者，亦同。
前二項之未遂犯罰之。
中華民國刑法第216條
行使第 210 條至第 215 條之文書者，依偽造、變造文書或登載
不實事項或使登載不實事項之規定處斷。
中華民國刑法第220條
在紙上或物品上之文字、符號、圖畫、照像，依習慣或特約，足
以為表示其用意之證明者，關於本章及本章以外各罪，以文書論
。
錄音、錄影或電磁紀錄，藉機器或電腦之處理所顯示之聲音、影
像或符號，足以為表示其用意之證明者，亦同。
中華民國刑法第210條
偽造、變造私文書，足以生損害於公眾或他人者，處 5 年以下有
期徒刑。
附表一：
┌────┬─────┬─────┬───────────┐
│會單之會│冒標時間  │被害人名義│出標金額              │
│員編號  │          │          │（單位：新臺幣）      │
├────┼─────┼─────┼───────────┤
│2       │94年9月1日│葉漢麟    │2300元                │
├────┼─────┼─────┼───────────┤
│3       │94年6月1日│洪美鑾    │2500元                │
├────┼─────┼─────┼───────────┤
│7       │95年2月1日│陳澤富    │3300元                │
└────┴─────┴─────┴───────────┘
附表二：（單位：新臺幣）
┌──┬───┬──────┬──────────────┐
│編號│被害人│給付總金額  │給付期限及給付方式          │
├──┼───┼──────┼──────────────┤
│1   │陳文東│壹拾萬元    │甲○○自民國九十九年五月二十│
│    │      │            │日起，按月每月給付仟元（共│
│    │      │            │三十三期，最後一期肆仟元），│
│    │      │            │至全部清償止，如有一期未履行│
│    │      │            │，視為全部到期。            │
├──┼───┼──────┼──────────────┤
│2   │粘三郎│貳萬元      │甲○○於民國九十九年五月三十│
│    │      │            │一日給付壹萬元；於九十九年十│
│    │      │            │一月三十日給付壹萬元（共二期│
│    │      │            │），至全部清償止，如有一期未│
│    │      │            │履行，視為全部到期。        │
├──┼───┼──────┼──────────────┤
│3   │林慶忠│壹萬元      │甲○○自民國九十九年五月二十│
│    │      │            │日起，按月每月給付貳仟元（共│
│    │      │            │五期），至全部清償止，如有一│
│    │      │            │期未履行，視為全部到期。    │
├──┼───┼──────┼──────────────┤
│4   │劉國榮│肆拾伍萬元  │甲○○自民國九十九年五月二十│
│    │      │            │日起，前八個月按月每月給付伍│
│    │      │            │仟元（共八期），餘款按月每月│
│    │      │            │給付壹萬元（共四十一期）（總│
│    │      │            │共四十九期），至全部清償止，│
│    │      │            │如有一期未履行，視為全部到期│
│    │      │            │。                          │
├──┼───┼──────┼──────────────┤
│5   │孫國華│拾萬元    │甲○○自民國九十九年五月二十│
│    │      │            │日起，前八個月按月每月給付伍│
│    │      │            │仟元（共八期），餘款按月每月│
│    │      │            │給付壹萬元（共二十六期）（總│
│    │      │            │共三十四期），至全部清償止，│
│    │      │            │如有一期未履行，視為全部到期│
│    │      │            │。                          │
├──┼───┼──────┼──────────────┤
│6   │李天寬│陸拾萬元    │甲○○自民國九十九年五月二十│
│    │      │            │日起，前八個月按月每月給付伍│
│    │      │            │仟元（共八期），餘款按月每月│
│    │      │            │給付壹萬元（共五十六期）（總│
│    │      │            │共六十四期），至全部清償止，│
│    │      │            │如有一期未履行，視為全部到期│
│    │      │            │。                          │
└──┴───┴──────┴──────────────┘

司法院資訊處製作；財團法人民間司法改革基金會備份。
